臺灣臺南地方法院新市簡易庭民事簡易判決
110年度新簡字第442號
原      告  劉鴻昌  
訴訟代理人  沈聖瀚律師
複代理人    呂宛倩  
被      告  王朝鴻  

            謝有昌  

            謝英桃  

            謝英華  

            王祈銘  

兼上一人及
下一人共同
訴訟代理人  王志名  

兼上二人共同
訴訟代理人  王建和  

被      告  林顯祥  

            王俞云  

            徐石生  



            王徐桂花


            徐松興  


            李徐春玉

            董徐春月

兼上一人
訴訟代理人  徐春梅  

被      告  鄭洪錦惠

            洪榮蘭  


            洪錦屏  

            洪艶月  

            洪秀珍  

            洪子翔  

 上列當事人間請求確認通行權存在事件，經本院於民國111年2
月18日言詞辯論終結，判決如下：
    主      文
確認原告就被告共有坐落臺南市○○區○○段000地號土地，如附圖
即臺南市永康地政事務所民國110年12月28日土地複丈成果圖所
示編號A紅色斜線部分，面積2.38平方公尺之土地有通行權存在
。
被告應容忍原告及原告之車輛、器具於前項通行範圍內通行，且
不得有妨礙阻撓原告通行之行為。
原告其餘之訴駁回。
訴訟費用由原告負擔。
    事實及理由
壹、程序方面：
一、按確認之訴非原告有即受確認判決之法律上利益者，不得提
    起。所謂即受確認判決之法律上利益，係指法律關係之存否
    不明確，致原告在法律上之地位有不安之狀態存在，且此種
    不安之狀態，能以本件確認判決將之除去者而言（最高法院
    52年台上字第1240號判例意旨參照）。查本件原告主張其所
    有之臺南市○○區○○段000地號土地（下稱系爭507地號土地）
    為袋地，須通行被告等共有之同段509地號土地（下稱系爭5
    09地號土地），惟為被告等所爭執，則原告就系爭509地號
    土地是否有通行權存在，即陷於不明確之狀態，而此不明確
    之狀態能以確認判決除去，是原告提起本件訴訟確認通行權
    存在，即有受確認判決之法律上利益，合先敘明。
二、又訴狀送達後，原告不得將原訴變更或追加他訴。但請求之
    基礎事實同一者、該訴訟標的對於數人必須合一確定時，追
    加其原非當事人之人為當事人者，不在此限，民事訴訟法第
    255條第1項第2款、第5款定有明文。本件原告起訴時，原以
    系爭509地號土地共有人徐老福、王朝鴻、王祈銘、謝有昌
    、謝英桃、謝英華、王志名、王建和、林顯祥、王俞云或其
    等繼承人為被告，惟徐老福早於起訴前之民國78年3月23日
    死亡，其法定繼承人為徐石生、王徐桂花、徐松興、李徐春
    玉、董徐春月、徐春梅、鄭洪錦惠、洪榮蘭、洪錦屏、洪艶
    月、洪秀珍、洪子翔，有徐老福之繼承系統表、除戶謄本、
    繼承人之戶籍謄本在卷可稽（新司簡調卷第40、45-63頁）
    ，原告遂撤回就徐老福之起訴，並追加上開繼承人為被告，
    核原告前開所為撤回及追加，乃係基於請求基礎事實同一，
    且本件訴訟標的對於數人必須合一確定，揆諸前開規定，原
    告所為之訴撤回及追加，於法並無不合，應予准許。
三、被告謝有昌、謝英桃、謝英華、林顯祥、王俞云、徐石生、
    王徐桂花、徐松興、鄭洪錦惠、洪榮蘭、洪錦屏、洪艶月、
    洪秀珍、洪子翔經合法通知，無正當理由，均未於最後言詞
    辯論期日到場，核無民事訴訟法第386條各款所列情形，爰
    依原告之聲請，由其一造辯論而為判決。
貳、實體方面：
一、原告起訴主張：
  ㈠原告所有之系爭507地號土地，與被告等共有之系爭509地號
    土地相鄰，然原告之系爭507地號土地須經過被告等共有之
    系爭509地號土地如臺南市永康地政事務所110年12月28日土
    地複丈成果圖（下稱附圖）所示編號A紅色斜線部分（面積2
    .38平方公尺），始得對外通行至臺南市永康區信義二街道
    路，原告所有之系爭507地號土地屬袋地。系爭509地號土地
    屬原告之系爭507地號土地之周圍地，原告自得請求通行，
    且原告請求通行系爭509地號土地如附圖所示編號A紅色斜線
    部分，亦屬損害被告等權益最少之方式，爰依民法第787條
    規定提起本件訴訟，請求確認原告就系爭509地號土地如附
    圖所示編號A紅色斜線部分有通行權存在，並請求被告等不
    得妨礙原告通行。
  ㈡並聲明：
　⒈如主文第1項所示。
　⒉被告應就前項土地上，排除所有障礙，並容忍原告及原告之
    車輛、器具通行，且不得有妨礙阻撓之行為。
二、被告部分：
　㈠被告王朝鴻則以：同意寬度在1.5公尺內讓原告通行，其他部
    分則沒有必要，並聲明：原告之訴駁回。
　㈡被告王祈銘、王志名、王建和則以：原告之房屋已存在很久
    ，也通行系爭509地號土地很久，伊等並未阻止原告通行，
    同意寬度在1.5公尺內讓原告通行，其他部分則沒有必要，
    並均聲明：原告之訴駁回。
　㈢被告李徐春玉則以：伊不知道系爭509地號土地在哪裡，原告
    當時購買系爭507地號土地時，就應該知道被告等共有之系
    爭509地號土地在前面，伊等未阻止原告通行，不知道原告
    為何要告伊，並聲明：原告之訴駁回。
　㈣被告董徐春月、徐春梅則以：伊等未阻止原告通行，不知道
    原告為何要提告，並均聲明：原告之訴駁回。
　㈤被告鄭洪錦惠、徐松興均聲明：原告之訴駁回。
　㈥其餘被告未於言詞辯論期日到庭，亦未提出書狀為任何陳述
    或答辯。
三、本院得心證之理由:
  ㈠按土地因與公路無適宜之聯絡，致不能為通常使用時，除因
    土地所有人之任意行為所生者外，土地所有人得通行周圍地
    以至公路，民法第787條第1項定有明文。而民法第787條第1
    項所定之通行權，係為促進袋地之利用，而令周圍地所有人
    負容忍通行之義務，其目的在解決與公路無適宜聯絡之土地
    之通行問題；所謂無適宜之聯絡，致不能為通常使用，係指
    土地與公路間無適宜之通路可資聯絡，以致不能為通常之使
    用而言；又該條第1項所定鄰地通行權，須以土地與公路無
    適宜之聯絡為其要件，而是否與公路無適宜之聯絡致不能為
    通常之使用，應依其現在使用之方法判斷之。經查：本件原
    告所有之系爭507地號土地之使用分區為住宅區，北側鄰被
    告等共有之系爭509地號土地，東側鄰同段508地號土地，南
    側鄰同段506地號土地，西側鄰同段507-1地號土地，最近公
    路為系爭509地號土地北側之臺南市永康區信義二街道路，
    而原告之系爭507地號土地須通過北側被告等共有之系爭509
    地號土地，可直接對通行至臺南市永康區信義二街之對外道
    路，此有土地登記第一類謄本、地籍圖謄本、臺南市永康區
    公所110年12月29日所經建字第1100885459號函在卷可稽（
    新司簡調卷第21-22、41-43頁、本院卷第125頁），並經本
    院於110年12月28日會同兩造及臺南市永康地政事務所至現
    場勘驗明確，製有勘驗筆錄及附圖、現場照片附卷可稽（本
    院卷第117-123、129頁），故原告主張其所有之系爭507地
    號土地，無適宜通路可與公路連結，係屬袋地乙情，堪信為
    真。
  ㈡又前項情形，有通行權人應於通行必要之範圍內，擇其周圍
    地損害最少之處所及方法為之，民法第787條第2項前段亦有
    明文。袋地所有人或使用人通行鄰地，乃對鄰地所有權之限
    制，故通行權行使之效果雖許土地所有人或使用人得通行周
    圍地以至公路，但通行權人通行範圍應以必要為限，不宜過
    分加重被通行土地無益之負擔，而所謂通行必要應係指可使
    袋地為通常使用已足，亦即斟酌袋地土地位置、地勢、面積
    或其用途決定袋地通行鄰地之方法。經查：原告所有之系爭
    507地號土地呈正方形，其上坐落門牌號碼臺南市○○區○○○街
    00號房屋，四周均為他人之土地，僅有通過北側之被告等共
    有之系爭509地號土地，始能通行至北側臺南市永康區信義
    二街之對外道路，而系爭509地號土地現況為部分舖設水泥
    並設有水溝蓋，部分鋪設柏油做為道路使用等情，業經本院
    履勘現場，製有勘驗筆錄、附圖、現場照片附卷可佐（本院
    卷第117-123、129頁）。而本件原告所有之系爭507地號土
    地為袋地，且與被告等共有之系爭509地號土地相鄰，經由
    系爭509地號土地即可直接往北側對外通行至信義二街，而
    原告所提經由系爭509地號土地如附圖所示編號A紅色斜線部
    分通行至信義二街，受影響之土地面積為2.38平方公尺，況
    且系爭509地號土地本就已鋪設水泥、設置水溝及鋪設柏油
    做為一般道路通行，則原告主張通行系爭509地號土地如附
    圖所示編號A紅色斜線部分，應無加重被告等之被通行土地
    無益之負擔。是本院考量上開土地之地理位置、鄰地之使用
    狀況及土地價值綜合觀之，認原告主張通行如附圖所示編號
    A紅色斜線部分之土地，應屬原告於通行必要之範圍內，使
    用周圍地損害較少之處所及方法。至於被告王朝鴻、王祈銘
    、王志名、王建和等雖辯稱原告通行範圍應限制在寬度1.5
    公尺之內云云，惟原告主張通行寬度為系爭507地號土地地
    籍線延伸至北側信義二街邊緣，可供系爭507地號土地上之
    門牌號碼臺南市○○區○○○街00號房屋住居者日常使用及通行
    便利，且所使用之部分土地現況本已舖設水泥、設置水溝及
    鋪設柏油之路面，故自無再限制通行路寬之必要，併此敘明
    。
  ㈢又土地所有人取得袋地通行權，其目的係使土地與公路有適
    宜之聯絡，而得為通常之使用；故通行地所有人均有容忍其
    通行之義務，倘妨阻通行權人行使權利，通行權人自得請求
    予以禁止。從而，原告併主張被告等應容忍原告通行上開土
    地，且不得在該土地上為妨礙原告通行之行為，亦屬有據。
    至於原告請求被告等除去該等土地上之障礙物，依現場照片
    可知，系爭509地號土地如附圖所示編號A紅色斜線部分土地
    上並無任何障礙物，故原告請求被告等除去系爭509地號土
    地如附圖所示編號A紅色斜線部分土地上之障礙物，並無理
    由，應予駁回。
四、綜上所述，原告依民法第787條之規定，請求確認對被告等
    共有之系爭509地號土地，如附圖所示編號A紅色斜線部分，
    面積2.38平方公尺土地，有通行權存在，及被告等應容忍原
    告於前項通行權範圍內通行，且不得有任何妨礙通行之行為
    ，均有理由，應予准許；逾此部分之請求，為無理由，應予
    駁回。
五、本件事證已臻明確，兩造其餘主張、陳述及所提之證據暨攻
    擊防禦方法，核與判決結果不生影響，爰不逐一論述，併此
    敘明。
六、按各當事人一部勝訴、一部敗訴者，其訴訟費用，由法院酌
    量情形，命兩造以比例分擔或命一造負擔，或命兩造各自負
    擔其支出之訴訟費用；因敗訴人之行為，按當時之訴訟程度
    ，為伸張或防衛權利所必要者，所生之費用，法院得酌量情
    形，命勝訴之當事人負擔其全部或一部，民事訴訟法第79條
    、第81條第2款定有明文。本件原告欲通行被告等所共有之
    土地，被告等為防衛權利而不同意原告之請求，所為訴訟行
    為在防衛權利所必要之範圍內，且於法院判決前，被告等應
    供原告通行之範圍位置尚不明確，亦難認被告等有不主動履
    行法定義務之情事，且原告亦當庭陳明同意負擔訴訟費用（
    本院卷第180頁），本院認並無不當，爰諭知如主文第4項所
    示。
七、結論：本件原告之訴為有理由。爰依民事訴訟法第436條第2
    項、第385條第1項前段、第79條、第81條第2款，判決如主
    文。
中　　華　　民　　國　　111 　年　　3 　　月　　10　　日
                    新市簡易庭  法  官  曾仁勇
以上正本係照原本作成。
如不服本判決，應於判決送達後20日內，向本院提出上訴狀並表
明上訴理由，如於本判決宣示後送達前提起上訴者，應於判決送
達後20日內補提上訴理由書（須附繕本）。
如委任律師提起上訴者，應一併繳納上訴審裁判費。
中　　華　　民　　國　　111 　年　　3 　　月　　10　　日
                                書記官  吳佩芬